【裁判字號】    96,易,715
【裁判日期】    980814
【裁判案由】    詐欺等
【裁判全文】
臺灣士林地方法院刑事判決               96年度易字第715號
公  訴  人  臺灣士林地方法院檢察署檢察官
被      告  丁○○
選任辯護人  蕭玉杉律師
上列被告因詐欺等案件，經檢察官提起公訴（95年度偵緝字第13
88號），本院判決如下：
    主  文
丁○○無罪。
    理  由
壹、程序方面：
一、按被告以外之人於審判外之言詞或書面陳述，除法律有規定
    者外，不得作為證據；又被告以外之人於審判外之陳述，雖
    不符合刑事訴訟法第159 條之1 至第159 條之4 之規定，但
    經當事人於審判程序同意作為證據，法院審酌該言詞陳述或
    書面陳述作成時之情況，認為適當者，亦得為證據。當事人
    、代理人或辯護人於法院調查證據時，知有第159 條第1 項
    不得為證據之情形，而未於言詞辯論終結前聲明異議者，視
    為有前項之同意，刑事訴訟法第159 條第1 項及第159 條之
    5 分別定有明文。查本判決下列所引用之各該被告以外之人
    於審判外之陳述，雖屬傳聞證據，惟除證人甲○○、戊○○
    於警詢、偵查中所為之陳述、證人丙○○警詢中之陳述外，
    餘均經當事人於本院準備程序及審判期日中表示無意見而不
    予爭執，且迄至言詞辯論終結前亦未再聲明異議，本院審酌
    除證人甲○○、戊○○於警詢、偵查中之陳述、證人丙○○
    警詢中之陳述外，此等證據資料製作時之情況，尚無違法不
    當及證明力明顯過低之瑕疵，亦認為以之作為證據應屬適當
    ，故揆諸前開規定，爰逕依刑事訴訟法第159 條之5 規定，
    認前揭證據資料均例外有證據能力，合先敘明。
二、至於證人甲○○、戊○○、丙○○警詢、偵查中之陳述，被
    告爭執此等為被告以外之人於審判外之陳述，故無證據能力
    等語。按：
（一）被告以外之人於檢察事務官、司法警察官或司法警察調查
      中所為之陳述，與審判中不符時，其先前之陳述具有較可
      信之特別情況，且為證明犯罪事實存否所必要者，得為證
      據；又被告以外之人於審判中所在不明而無法傳喚或傳喚
      不到者，其於檢察事務官、司法警察官或司法警察調查中
      所為之陳述，經證明具有可信之特別情況，且為證明犯罪
      事實之存否所必要者，得為證據，刑事訴訟法第159 條之
      2 、第159 條之3 第3 款分別定有明文。查：
      1.證人戊○○於偵查中向檢察事務官所為之陳述，經核與
        審判中所為陳述相符，則該等證詞與審判中之證述在證
        據能力有無之判斷應屬相同，自無庸審究在外部客觀情
        況下是否有較可信之特別情況，應有證據能力。
      2.證人甲○○於警詢中及偵查中向檢察事務官所陳被告以
        投資信用卡代辦公司為由，詐欺彼取得投資款322 萬元
        ，核與審判中所述被告詐欺得款250 萬元等語之陳述不
        符，另證人戊○○於警詢中陳稱受被告詐欺，在臺北市
        中山區○○○路一帶咖啡廳將84萬投資款交給被告云云
        ，核與審判中所述遭被告詐欺而陸續2 、3 次在臺北市
        ○○○路環亞百貨附近餐廳交付投資款給被告等語，亦
        屬不符，而戊○○於警詢中、甲○○於警詢或偵查中向
        檢察事務官所為之陳述，查無任何證據足資證明有何較
        為可信之特別情況，自應排除作為證據。
      3.證人丙○○於審判中經本院合法傳喚，無正當理由而未
        於審判期日到場，其於警詢中所為陳述，亦查無任何證
        據足資證明有何較為可信之特別情況，也應排除作為證
        據。
（二）被告以外之人於偵查中向檢察官所為之陳述，除顯有不可
      信之情況者外，得為證據，刑事訴訟法第159 條之1 第2
      項定有明文。且上開所謂「顯有不可信性」、「特別可信
      性」之情況，係指由陳述者之外部客觀情況觀察其是否出
      於真意陳述、有無違法取其證述等情事，並非對其陳述內
      容之證明力如何加以論斷，二者之層次有別，不容混淆。
      查證人甲○○、戊○○於偵查中向檢察官所為之陳述，已
      經具結擔保其據實陳述，且被告或辯護人均未主張該等陳
      述有任何違反證人意願而為陳述之情形，自應認有證據能
      力。惟有證據能力證據非謂該證據即具備相當之證明力，
      已經本院採信，僅足供本院判斷事實之真偽而已，合先敘
      明。
貳、實體方面：
一、公訴意旨略以：被告丁○○基於意圖為自己不法所有之概括
    犯意，先於民國93年5 月初，向友人即告訴人甲○○佯稱伊
    認識許多銀行經理，可代辦個人消費金融及公司貸款，並要
    求甲○○共同投資信用卡代辦公司，甲○○信以為真，自93
    年6 月17日起至93年7 月1 日止，在臺北市松山區○○○路
    ○ 段附近某餐廳，分別交付新臺幣（下同）80萬元、80萬元
    、90萬元之投資款，共計250 萬元予被告，被告並同時開立
    同額本票給甲○○，嗣經甲○○發覺信用卡代辦公司並未成
    立，始知受騙；嗣於93年6 月11日，被告復向友人即告訴人
    戊○○以相同手法要求戊○○共同投資信用卡代辦公司，戊○○亦信以為真，於同年6 月11日，在臺北市松山區○○○
    路環亞百貨附近某咖啡廳，交付投資款共計84萬元予被告，
    嗣經戊○○詢問被告關於信用卡代辦公司經營情形，被告始
    坦承其並未經營任何信用卡代辦公司，並於同年8 月31日簽
    立立據表明願分期歸還上開投資款予戊○○，惟嗣後卻避不
    見面，戊○○始知受騙，因認被告涉犯刑法第339 條第1 項
    之詐欺取財罪嫌。另被告意圖為自己不法之所有，因無車駕
    駛，於94年6 月15日晚上9 時許，在臺北市大同區○○○路
    雙連捷運站前，向友人即告訴人丙○○借用車牌號碼3315-D
    A 號自用小客車（下稱A 車），並約定94年7 月底前還車，
    詎被告竟以變易持有為所有之意思，將前揭車輛侵占入己，
    丙○○於借期屆至後向被告催討，被告逃匿無蹤，因認被告
    此部分尚涉犯同法第335 條第1 項之侵占罪等語。
二、按犯罪事實應依證據認定之，無證據不得認定犯罪事實。又
    不能證明被告犯罪者，應諭知無罪之判決，刑事訟訴法第15
    4條第2項、第301條第1項分別定有明文。又認定不利於被告
    之事實，須依積極證據，苟積極證據不足為不利於被告事實
    之認定時，即應為有利於被告之認定，更不必有何有利之證
    據；而事實之認定，應憑證據，如未能發現相當之證據，或
    證據不足以證明，自不能以推測或擬制之方法，以為裁判之
    基礎；且認定犯罪事實所憑之證據，無論直接或間接證據，
    其為訴訟上之證明，須達於通常一般之人均不致有懷疑，而
    得確信其為真實之程度者，始得據為有罪之認定，倘其證明
    尚未達到此一程度，而有合理之懷疑存在時，尚難為有罪之
    認定基礎。再告訴人之陳述如無瑕疵，且就其他方面調查又
    與事實相符，固足採為科刑之基礎，倘其陳述尚有瑕疵，則
    在未究明前，遽採為論罪科刑之根據，即難認為適法（最高
    法院61年臺上字第3099號判例參照）。
三、公訴意旨認被告涉有前述詐欺取財或侵占之罪嫌，無非以告
    訴人甲○○、戊○○及丙○○之指述、告訴人所提由被告簽
    發之本票3 張、立據1 紙、車籍作業系統查詢認可資料等為
    其論據。訊據被告則堅決否認有何詐欺取財或侵占之犯行，
    辯稱：其未曾以設立信用卡或貸款代辦公司為由，邀集告訴
    人甲○○或戊○○共同投資，僅曾介紹案外人乙○○向告訴
    人甲○○、戊○○借款，因乙○○所簽發供擔保之票據跳票
    ，甲○○、戊○○找其負責，才與乙○○共同簽發本票，並
    簽立立據給邱、黃二人。至於A 車是甲○○逼迫其購買，因
    其信用狀況不佳，無法辦理汽車貸款，遂由丙○○出名代為
    申辦貸款，再由其還款，該車車籍上之車主雖登記為丙○○
    ，但實為其所有，丙○○均知情，其未侵占A 車，A 車也交
    由丙○○處理，當初是甲○○找其不著，才委請丙○○報案
    ，藉此找其出來替乙○○還款等語。
四、關於被告被訴詐欺取財罪嫌部分：
    經查，告訴人甲○○於偵查中向檢察官陳述及在本院審理時
    ，及告訴人戊○○於警詢、偵查及本院審理時，雖均指稱：
    被告曾以要開設信用卡代辦公司為由，詐騙告訴人出資云云
    ，但：
（一）告訴人甲○○於告訴狀內，先指稱：被告以要開設信用卡
      代辦公司為由，詐騙彼出資277 萬元云云（見偵字第1250
      6 號卷第6 頁）。繼於警詢與檢察事務官詢問時，又迭陳
      稱：被告以上開騙詞，詐誘彼出資322 萬元云云（見同上
      卷第44頁），並提出票面金額分別為80萬、80萬、90萬及
      72萬元之本票影本4 張為佐（見同上卷第8-9 頁）。迨至
      偵查中，經被告抗辯本票係因案外人乙○○向甲○○借款
      而簽發後，告訴人甲○○又向檢察官改稱：被告是向彼稱
      要開公司，邀彼投資而借款250 萬元，約定向銀行貸款後
      ，就可歸還云云（見偵續字第1388號卷第35頁）。至本院
      審理時，先稱：偵查中所提出4 張票面金額共計322 萬元
      之本票，是被告向彼謊稱要開設代辦貸款公司，向彼陸續
      借得同額借款，以充公司資本額使用，彼為求借款返還之
      擔保，才要求被告簽發交付者云云（見本院卷第73-74 頁
      ）；後又改稱：當初與被告約定是要對公司出資一半之資
      本額即250 萬元，持有公司一半之股權，才陸續交付250
      萬元的投資款，並由被告按陸續取得之投資款項，交付票
      面金額分別為80萬、80萬、90萬元之本票，供投資款返還
      之擔保，另外一張票面金額72萬元之本票，是被告友人乙○○向彼借款所交付，與前述公司投資款無關云云（見本
      院卷第75-77 頁）；嗣經辯護人詰問時，又翻異其詞，陳
      稱：250 萬元是被告向彼借款做公司投資之用，本票則充
      為借據，公司資本額大約是500 萬元，但彼入股僅占十分
      之三云云（見本院卷第78-79 頁）。另告訴人戊○○於警
      詢中先證稱：被告以共同投資信用卡代辦公司為由，誘騙
      彼投資84萬元，彼受騙後陸續領取現金，在臺北市中山區
      ○○○路一帶咖啡廳，將錢交給被告，被告告知可持有該
      公司十分之一股權云云（見偵字第12506 號卷第12頁）；
      然至本院審理時，卻改稱：被告詐騙之84萬元，彼是分2
      、3 次將投資款在臺北市○○○路環亞百貨附近餐廳交付
      被告，當初還未約定要讓彼占多少股份，只說借錢給被告
      ，將來可抽成云云（見本院卷第90、92、94頁）。綜合前
      開證詞，究竟被告是邀甲○○、戊○○直接投資貸款代辦
      公司，抑或僅向甲○○、戊○○借款，以供被告轉投資公
      司之用，甲○○出資金額是277 萬元或322 萬元或250 萬
      元，另甲○○與被告約定出資占有股權比例到底是一半或
      十分之三，戊○○有無與被告約定出資占有股權比例，戊○○是在何處交付款項給被告等各節，告訴人甲○○、戊○○所述均前後不一，但彼等出資高達數十至數百萬元之
      譜，金額甚鉅，衡情當對相關權利義務知之甚詳，彼等指
      稱被告詐欺取財之情節，卻出現前揭諸多矛盾之疵誤，是
      否可信，已非無疑（甲○○、戊○○先前警詢及檢察事務
      官詢問時不一致之陳述，雖不得作為證明被告犯罪成立之
      證據，但得作為彈劾甲○○、戊○○陳述證據證明力之彈
      劾證據，最高法院96年度臺上字第4363號判決意旨參照）
      。
（二）況告訴人甲○○、戊○○等人既稱係因輕信被告開設信用
      卡代辦公司之投資計畫，因而出資參與經營，並占有公司
      相當之股權，然告訴人甲○○、戊○○二人於本院證述時
      ，卻均證稱：當初是借被告錢去開公司，約定借款本金在
      一個月或一定條件成就後就應歸還，但仍得占有公司股權
      ，並分享公司經營利潤云云。則依告訴人邱、黃二人所述
      ，按被告與彼二人之約定，告訴人等在被告依約返還借款
      本金，清償借貸債務，對被告公司已無任何出資之後，竟
      仍能持有被告公司股權，甚至分享公司經營利潤，實與常
      情不符。另被告倘如告訴人所指訴，係以被告自己熟識銀
      行經理，能因此輕易代信用狀況不佳之人申辦貸款或申領
      信用卡使用，因而成立信用卡或貸款代辦公司，則被告欲
      開設之公司僅在提供貸款或信用卡代辦服務，經營所需之
      最重要資產，當屬被告與銀行界之人脈關係，衡情當無需
      鉅額資本即能創設並開始經營，惟依告訴人所述，被告竟
      向告訴人二人稱要資本額500 萬元才能創設此公司，而告
      訴人卻也輕信於此，交付共同投資款合計共334 萬元，更
      與常情大相悖離。
（三）告訴人甲○○提出之票面金額80萬、80萬及90萬元3 紙本
      票，經核其金額雖與彼指述被告詐欺之金額250 萬元相當
      ，且此3 紙本票均有被告於發票人上簽名，惟本票乃無因
      票據，甲○○取得此等本票之原因多端，其中票面金額為
      80萬元之2 張本票並未記載任何原因關係之旨，原難佐證
      甲○○指述被告詐欺取財之情節；而另紙票面金額90萬元
      之本票上，發票人欄除有被告簽名外，卻有案外人乙○○
      共同簽發，且乙○○簽名及載寫發票地址之後，更註記為
      「借款人」（見偵字第12506 號卷9 頁），被告簽名之後
      ，反註記為「背書人」，依此記載之旨，與被告辯稱：本
      票是因案外人乙○○透過其介紹向甲○○借款，嗣後乙○○無力清償，甲○○才找其負責而簽發本票等情，反徵相
      符，參以民間借貸常情，出資借款之金主為賺取利息，基
      於對居中介紹人之信賴，借款予實際需款之借貸人，金主
      對借貸人本身並無特別信賴，故嗣後遇借貸人無力清償時
      ，金主轉要求介紹人出面負連帶清償之責等情，並非罕見
      ，更令本院產生合理懷疑，認被告所辯或非虛罔，上述3
      張本票或均因被告代案外人乙○○清償借款債務而簽發，
      是更難引為告訴人甲○○指述被告詐欺取財之證明。
（四）告訴人戊○○所提出立據1 紙，其上雖記載：被告於93年
      6 月11日邀戊○○以共同投資為名，由戊○○投資84萬元
      ，被告並承諾該84萬元自93年7 月20日起算15日後即可歸
      還本金，但被告自2 週後即有許多虛罔不實理由，延誤本
      金償還，經戊○○質問被告，被告坦承未從事任何投資而
      挪為私用等語（見偵字第12506 號卷第10頁），惟此立據
      上並未指明被告係以何緣由，邀請告訴人戊○○投資；又
      立據上雖經被告自承有「虛罔不實」之舉，但係指被告在
      承諾2 週還款期限到期後，所述遲延歸還本金的理由，並
      非坦認被告在邀戊○○投資時，就以虛罔不實之訊息詐騙
      戊○○出資；至立據中所稱被告坦承未從事任何投資事宜
      ，究竟是被告嗣後因故未履約而將告訴人出資實際轉為投
      資，抑或被告在邀告訴人投資前，既已具不法所有意圖刻
      意欺騙之結果，難從立據中一窺究竟。是前述立據，實難
      佐證戊○○所稱：被告故意詐欺告訴人戊○○，謊稱要開
      設信用卡代辦公司，邀彼投資，至彼陷於錯誤而出資交付
      金錢之指述。
（五）至本院依告訴人提供之名片，職權傳訊渣打銀行職員庚○○（原名羅惠容）及辛○○到院證述結果，二人均證稱：
      被告曾帶同甲○○、戊○○或其他人至銀行辦理信用卡或
      貸款，但被告從未表示自己與銀行經理很熟，可因此代辦
      貸款業務，伊二人也均非銀行經理，更未協助被告從事代
      辦貸款業務等語明確（見本院卷第189-195 頁），核與告
      訴人指稱被告介紹羅惠容、辛○○二人為銀行經理，表示
      自己與經理熟識，因此能代辦貸款云云，亦不相符，更難
      信告訴人指訴為真。
（六）綜上所述，告訴人指述之情，不僅有前後矛盾不一之重大
      瑕疵，且與常情有違，難以採信，公訴人另舉本票及立據
      等，亦難佐證告訴人指述被告自始意圖不法所有，對告訴
      人詐欺而取財之犯嫌，此外，查無其他積極證據足資證明
      被告涉有詐欺取財之罪嫌，被告此部分罪嫌當屬不能證明
      。
五、關於被告被訴侵占罪嫌部分：
    公訴意旨所舉車籍作業系統查詢認可資料，固能證明94年6
    至7 月間，A 車車籍上之車主登記為告訴人丙○○所有，但
    並不能證明被告有基於不法所有意圖，將A 車侵占入己之犯
    行。至證人甲○○於偵查中指稱被告侵占丙○○所有之A 車
    不還云云，乃傳聞自案外人丙○○所述，丙○○在何外部客
    觀情況下，出於何等利害動機向甲○○傳述A 車遭被告侵占
    不還之情，有無經他人以違法、不當之手段取其證述，均乏
    任何證據足供判斷，尤其丙○○在偵查與本院審理時屢經傳
    訊未到，其不到場接受訊問以具結擔保證言之真實性，甲○○轉述案外人丙○○所陳A 車遭侵占云云，更難採信為真。
    況A 車經本院向交通部公路總局臺北區監理所查詢結果，其
    車籍登記車主於95年3 月16日即已變更為案外人己○○，有
    該監理所96年11月16日北監車字第0960014832號函附A 車車
    籍查詢資料存卷可按（見本院卷第66頁），此顯示縱A 車確
    為前登記車主丙○○所有，丙○○或曾將車借予被告使用，
    但被告亦已將A 車返還丙○○，並未占為己有，否則丙○○
    如何將車讓與己○○，己○○如未自丙○○處取得A 車並占
    有使用，又怎可能甘受登記為車籍之車主，負擔牌照、燃料
    等稅負。此外，即查無其他積極證據足認被告確實犯有侵占
    A 車之犯行，被告此部分罪嫌亦屬不能證明。
六、綜上所述，被告被訴詐欺取財及侵占犯嫌均屬不能證明，揆
    諸前揭說明，自應為無罪之諭知。
據上論斷，應依刑事訴訟法第301 條第1項，判決如主文。
本案經檢察官簡志龍到庭執行職務
中    華    民    國    98    年    8     月    14    日
                  刑事第三庭審判長法  官  杜惠錦
                                  法  官  黃欣怡
                                  法  官  梁哲瑋
以上正本證明與原本無異。
如不服本判決應於收受判決後10日內向本院提出上訴書狀，並應
應敘述具體理由。其未敘述上訴理由者，應於上訴期間屆滿後20
日內向本院補提理由書(均須按他造當事人之人數附繕本)「切勿
逕送上級法院」。
                                  書記官  白孝慈
中    華    民    國    98    年    8     月    17    日


司法院資訊處製作；財團法人民間司法改革基金會備份。
